【裁判字號】    97,訴,884
【裁判日期】    980918
【裁判案由】    侵權行為損害賠償
【裁判全文】
臺灣臺南地方法院民事判決               97年度訴字第884號
原      告  翰廬大樓管理委員會
法定代理人  丙○○
訴訟代理人  丁○○
被      告  甲○○
            皇御公寓大廈管理維護股份有限公司
法定代理人  乙○○
上列當事人間請求侵權行為損害賠償事件，經本院於民國98年8
月5日言詞辯論終結，判決如下：
    主  文
被告應連帶給付原告新台幣陸拾捌萬捌仟肆佰柒拾參元及被告皇
御公寓大廈管理維護股份有限公司自民國九十七年六月二十八日
起、被告甲○○自民國九十七年七月十五日起，均至清償日止，
按年息百分之五計算之利息。
訴訟費用新台幣柒仟肆佰玖拾元由被告連帶負擔。
本判決於原告以新台幣貳拾參萬元供擔保後，得假執行。如被告
皇御公寓大廈管理維護股份有限公司以新臺幣新台幣陸拾捌萬捌
仟肆佰柒拾參元為原告供擔保者，得免為假執行。
    事實及理由
一、本件原告之法定代理人原為主任委員丁○○，於訴訟進行中
    ，已於民國97年12月21日改選主任委員為丙○○，有原告會
    議紀錄在卷可稽，並由丙○○聲明承受訴訟，核無不合，應
    予准許。
二、原告起訴主張：
  (一)原告翰廬大樓管理委員會將其大樓綜合管理業務（管理服務
    、事務管理）委由被告皇御公寓大廈管理維護股份有限公司
    （下稱皇御公司）處理，期間自96年8月1日起至97年7月止
    計1年，被告皇御公司即選派伊公司人員即另一被告甲○○
    從事原告大樓之現場主管。詎自96年間，被告甲○○竟利用
    職務之便，連續侵吞代收之管理費及應代繳付維修廠商之工
    程款，金額達新台幣（下同）688,473元，經原告管理委員
    會出面查帳，被告甲○○先是以帳目在公司並要列帳打字為
    搪塞，後見紙包不住火，始坦承款項已遭其挪用，並簽立書
    面表示會處理（按被告甲○○自認金額為738,870元，惟經
    原告管委會查帳金額為688,473元），原告亦通知被告皇御
    公司要其出面處理，詎被告皇御公司非但不聞不問，甚至擺
    明卸責。
  (二)按民法第184條第1項規定：「因故意或過失不法侵害他人之
    權利者，負損害賠償責任。故意以背於善良風俗之方法，加
    損害於他人亦同。」又「受雇人因執行職務，不法侵害他人
    之權利者，由僱用人與行為人連帶負損害賠償責任。」同法
    第188條第1項亦定有明文。被告甲○○為被告皇御公司之受
    雇人，並為派駐現場主管，負責原告大樓之一切事務管理（
    含代收管理費及一切交辦事項），竟利用職務之便私吞大樓
    即原告之管理費及廠商費用，自應負侵權行為損害賠償之責
    ，又被告皇御公司為其雇用人，自應負連帶賠償之責。為此
    ，原告依民法第184條及第188條之規定，請求被告皇御公司
    與甲○○連帶賠償原告損失。
  (三)並聲明：
    1.被告應連帶給付原告688,473元及自起訴狀繕本送達翌日
      起至清償日止，按年息百分之五計息之利息。
    2.原告願供擔保請准宣告假執行。
  (四)對被告抗辯所為之陳述：
    1.被告皇御公司與原告簽有綜合管理合約書，負責綜合管理
      事務代收管理費及一切交辦事項，今其派駐人員（現場主
      管）私吞業務上代收之款項，被告皇御公司難辭其咎，為
      何推說應由原告監督？蓋被告甲○○為被告皇御公司之僱
      用人，原告無權干涉又如何監督？
    2.復按公寓大廈管理服務人管理辦法第43條規定：公寓大廈
      管理維護公司，應依下列規定執行業務(1)應依規定類別聘
      請一定人數領有中央主管機關核發認可證之繼續從業人員
      ，並負監督考核之責。(2)准指派前款之管理服務人員辦理
      管理維護事務。(3)應依業務規範執行業務。是依前開規定
      被告皇御公司負責監督之責任至明。矧因原告每次催討帳
      目時，被告甲○○均推說要去公司（被告皇御公司列表打
      字），拖延不給，向被告皇御反應亦無效果，今被告皇御
      公司之員工私吞原告之款項反稱須由原告監督，令人說異
      。
    3.又被告所提之公寓大廈管理條例係指管理委員會須對全體
      區分所有權人（住戶）負責，而非對被告皇御公司負責，
      是迄今被告皇御公司不思公司人員管理之責任，仍謀卸責
      ，令人心寒。
    4.再按公寓大廈管理服務人管理辦法第16條第2項之規定：
      受託公共基金及其他費用之收支、保管不得侵占挪用，亦
      不得與公司或公司員工之財物款項混用；原告與被告皇御
      公司簽約數年，均沿用配合模式即帳目皆由被告皇御公司
      派遣人員處理，若有違反規定，被告皇御公司理應告知，
      而非事發後才將行文通知；且其通知時問均為96年（3月
      30日及11月15日），若然，在前幾任主委時即應早通知，
      不能發生事情後才推卸責任，是被告皇御公司明知與原告
      配合之情形，而在96年間發覺其派駐之人員有問題，即應
      、親自找主任委員或先將該員停職調查而非行文處理，蓋
      所有外來文件一定先由被告甲○○接手，根本送不到主任
      委員手中，被告皇御公司明知，為何還要行文，矧因被告
      發文字號內容倒填，真假與否原告根本不知情，此顯係被
      告皇御公司在事件發生後圖謀卸責之舉措。
    5.經原告查出被告甲○○私吞款項之情況後即要求被告皇御
      公司出面處理，而當時被告甲○○仍在職，被告皇御公司
      均拒絕回應，原告為給所有住戶交代，故要求被告甲○○
      將所有侵吞款項金額列明，故有保管條之出現，今被告聲
      稱未知原委，根本係卸責。
    6.原告與被告皇御公司配合數年，從其負責人乙○○尚未開
      設皇御大廈管理維護股份有限公司，仍任他人管理顧問有
      限公司經理時即與其配合，對於兩造配合之模式再清楚不
      過，甚至該管理顧問公司人員侵吞款項時，乙○○均有參
      與賠償事宜，故與原告配合模式及所負責之事項知悉甚明
      ，今卻推說不知情，顯難說理。
    7.原告管理委員會每年都有召開住戶大會及委員會，每年都
      有紀錄，但是是由被告甲○○作紀錄，這些紀錄只有公告
      ，沒有發給各住戶，且這些公告的會議紀錄都被被告甲○○一併帶走，被告皇御公司所發文件也都被被告甲○○收
      走，原告管理委員會都不知道有這些文件。
三、被告皇御公司則聲明：原告之訴及假執行之聲請均駁回，如
    受不利益判決，願供擔保請求宣告免予假執行。並以下列情
    詞置辯：
  (一)本案係甲○○個人觸法行為應負刑事連續侵占罪及民事賠償
    之責：甲○○之行為係其利用職務之便及管委會完全怠忽職
    守狀況下，私白挪用（翰廬）大樓代收管理費688,473元，
    顯已觸犯刑法第336條第2項業務侵占罪，另本公司97年3月
    份管理服務費中尚有17,300元未領到，管委會稱已交其處理
    ，顯有連續侵占之實，故甲○○自當負刑事連續侵占罪及民
    事賠償之責，其兄林重光為其連帶保證人，亦應負連帶賠償
    之責。
  (二)原告管理委員會未依「公寓大廈管理條例」之規範履行管委
    會雇主之責，完全怠忽職守，形同虛設，更促成林員可乘之
    機，造成大樓全體住戶重大損害，亦應負連帶賠償及主管機
    關之處罰：
    1.依據「公寓大廈管理條例」第20條規定：管理委員會應定
      期將公共基金或區分所有權人住戶應分擔費用收支、保管
      及運用情形公告。
    2.依據「公寓大廈管理條例」第36條第7、9款規定：管理委
      員會之職務應負收益、公共基金及其他經費之收支、保管
      及運用，以及管理服務人員之委任、僱傭及監督。
    3.原告管理委員會一年來均未召開委員會議及公佈大樓公共
      基金務收支公告，難辭其咎，疏失重大。
    4.依據「公寓大廈管理條例」第49條第7款規定：管理負責
      人、主任委員或管理委員違反前述第20條所定之公告，主
      管機關可處新台幣4萬以上、20萬元以下罰緩。
    5.被告公司每年均有正式行文惠請原告管理委員會確會督促
      本公司派駐人員管理費代收工作，并一再申明對大樓管理
      費收繳工作僅負代收之責，「管理費之保管、簽收、監督
      與查核事項，應由管委會推派專人負責辦理，管理員收到
      之管理費每日全數轉交管委會簽收查核，以防弊端」。
    6.本公司對於各案場之公共基金及所有財務收支運用均不得
      干涉，各案場之財務收支表均係由各管委會自行製作公告
      。
    7.甲○○於97年4月3日白行與管委會簽定「保管條」坦承犯
      案事實，未讓公司參與，公司根本無法得知其中原委，亦
      無權干涉大樓管委會財務運作。
    8.原告管委會授權林員全權處理全部大樓事務，包括管理公
      司服務費、各廠商服務費、工程款項及行政雜支...等各
      項工作與請款，完全由林員操控，實令人匪夷所思。
  (三)被告公司處理甲○○違法事件已盡全力配合：
    1.97年1月31日原告召開住戶大會，無法公告財務收支，管
      委會指陳係甲○○一人操作，本公司指派林逸文經理，協
      助管委會全面調查處理，公司負責人亦出面協調，惟林員
      一再諉稱已與管委會達成協議，一再拖延。
    2.為防止林員藉故拖延，被告公司分別於97年4月1日與97年
      5月8日，以存證掛號信函通知甲○○及其連帶保證人林重
      光出面解決。
    3.處理本案期間，被告公司全力配合管委會，除先安定現場
      管理安全及財務正常運作外，仍持續全面尋找、連絡林員
      及其家人促其出面。
    4.被告公司於97年5月20日下午14時10分參與台南市東區區
      公所調解委員會召開之調解會議，因當事人未出席，公司
      提出之解決方案管委會亦不接受狀況下，未達成協議解決
      。
四、被告甲○○表示：原告主張其利用職務之便，侵吞代收的管
    理費及廠商工程費共688,473元沒有錯，其所書立之承諾書
    金額為738,870元要扣除應交給公司之管理服務費84,000元
    ，至於原告主張738,870元扣除84,000元後要再加上原告交
    給我要付給廠商的錢33,600元，被告甲○○也承認。而上述
    84, 000元部分，其中被告甲○○還要再還17,300元給被告
    皇御公司，但被告皇御公司欠被告甲○○97年4月1日至97年
    4月14日的薪水9,313元，所以被告甲○○欠被告皇御公司的
    錢應該只有7,987元。
五、得心證之理由：
  (一)原告主張其將大樓綜合管理業務（管理服務、事務管理）委
    由被告皇御公司處理，期間自96年8月1日起至97年7月止計1
    年，被告皇御公司即選派伊公司人員即另一被告甲○○從事
    原告大樓之現場主管。詎自96年間，被告甲○○竟連續侵吞
    管理費及應代繳付維修廠商之工程款，金額達688,473元，
    被告甲○○應依侵權行為之法律關係負賠償責任等語，業據
    提出綜合管理合約書、人事資料、款項明細及保管條等件為
    證，且為被告所不否認，自堪信原告此部分之主張為可採。
  (二)至原告另主張被告皇御公司亦應依民法第188條之規定，與
    甲○○負連帶賠償責任等語，則為被告皇御公司所否認，並
    以前詞置辯，經查：
    1.按因故意或過失，不法侵害他人之權利者，負損害賠償責
      任。故意以背於善良風俗之方法，加損害於他人者亦同，
      民法第184條第1項定有明文。另按民法第188條第1項所謂
      受僱人因執行職務不法侵害他人之權利，不僅指受僱人因
      執行其所受命令，或委託之職務自體，或執行該職務所必
      要之行為，而不法侵害他人之權利者而言，即受僱人之行
      為，在客觀上足認為與其執行職務有關，而不法侵害他人
      之權利者，就令其為自己利益所為亦應包括在內（最高法
      院42年台上字第1224號判例參照）。又凡在客觀上為他人
      所使用，從事一定之事務，而受其監督者，不問有無契約
      關係或報酬，及名稱為何，均屬民法第188條之受僱人。
      另同條所稱之「執行職務」，不以受僱人執行職務範圍內
      之行為為限，亦不問僱用人與受僱人之意思如何，祇須受
      僱人之行為外觀在客觀上足以認為與其執行職務有關為已
      足，不以該受僱人實際上經受命執行職務為必要；再按僱
      用人藉使用受僱人而擴張其活動範圍，並享受其利益，且
      受僱人執行職務之範圍，或其適法與否，要非與其交易之
      第三人所能分辨，為保護交易之安全，受僱人之行為在客
      觀上具備執行職務之外觀，而侵害第三人之權利時，僱用
      人即應負連帶賠償責任。故民法第188條第1項所謂受僱人
      因執行職務不法侵害他人之權利，不僅指受僱人因執行其
      所受命令，或委託之職務自體，或執行該職務所必要之行
      為而言，即濫用職務或利用職務上之機會及與執行職務之
      時間或處所有密切關係之行為，其在外形之客觀上足認為
      與執行職務有關，而不法侵害他人之權利者，即令其係為
      自己利益所為之違法行為，亦應包括在內（最高法院94
      年台上字第2243號判決意旨參照）。
    2.本件被告甲○○為被告皇御公司選派至原告大樓之現場主
      管，被告甲○○就本件所侵占之款項乃管理費及應代繳付
      維修廠商之工程款，業經認定如上，又依原告與被告皇御
      公司簽訂綜合管理合約書第3條約定：「委託管理事項：
      事務管理。」而該合約所附社區管理工作簡介第五點服務
      項目第1款載明代收管理費、報費、水電費、瓦斯費等，
      分別有該合約書及社區管理工作簡介在卷可稽（見本院卷
      第7-9頁），因此，被告甲○○就本件侵占之管理費及應
      代繳付維修廠商之工程款經核屬於被告甲○○利用職務上
      之機會及與執行職務之時間或處所有密切關係之行為，且
      在外形之客觀上足認為與執行上述職務有關，雖然被告甲○○係為自己利益所為之違法行為，惟依上開見解，亦屬
      民法第188條第1項所謂受僱人執行職務之行為，是被告皇
      御公司辯稱本案係甲○○個人觸法行為，被告皇御公司無
      庸負責云云，自無可採。
    3.至被告皇御公司辯稱原告管理委員會未依「公寓大廈管理
      條例」之規範履行管委會雇主之責，完全怠忽職守，形同
      虛設，更促成林員可乘之機，造成大樓全體住戶重大損害
      ，亦應負連帶賠償云云，惟查，原告管理委員會縱依公寓
      大廈管理條例有定期公告公共基金或區分所有權人住戶應
      分擔費用收支、保管及運用情形、委任、僱傭及監督管理
      服務人員以及召開委員會議及公佈大樓公共基金務收支等
      權責，然此部分乃係管理委員會應對全體住戶負責之事項
      ，即使管理委員會就上開權責事項有疏失，至多亦僅屬全
      體住戶對管理委員會或管理委員究責之事，要與被告皇御
      公司無涉，被告皇御公司不得以此資為免責之事由，是被
      告皇御公司此部分之辯詞，應無可採。
    4.另被告皇御公司辯稱被告公司每年均有正式行文惠請原告
      管理委員會確會督促本公司派駐人員管理費代收工作，并
      一再申明對大樓管理費收繳工作僅負代收之責，「管理費
      之保管、簽收、監督與查核事項，應由管委會推派專人負
      責辦理，管理員收到之管理費每日全數轉交管委會簽收查
      核，以防弊端」等語，惟按受僱人因執行職務，不法侵害
      他人之權利者，由僱用人與行為人連帶負損害賠償責任。
      但選任受僱人及監督其職務之執行，已盡相當之注意或縱
      加以相當之注意而仍不免發生損害者，僱用人不負賠償責
      任，民法第188條第1項固定有明文，然查，即使被告皇御
      公司每年均有正式行文予原告並請原告管理委員會確會督
      促本公司派駐人員管理費代收工作，并一再申明對大樓管
      理費收繳工作僅負代收之責，惟被告皇御公司長期未實際
      查核所屬員工即被告甲○○是否有代原告管理管理費或代
      收付廠商工程款，且未沿革要求被告甲○○不得代為上開
      事務，始肇致本件侵占款項事件發生，自難認被告皇御公
      司監督被告甲○○職務之執行，已盡相當之注意或縱加以
      相當之注意而仍不免發生損害，是被告皇御公司仍應依民
      法第188條第1項負連帶責任。
    5.又被告皇御公司辯稱本公司97年3月份管理服務費中尚有
      17,300元未領到等語，惟查，依被告甲○○於本院陳稱：
      其應交給公司之管理服務費84,000元，其還要再還17,300
      元給被告皇御公司等語觀之，足認原告已將被告皇御公司
      所稱未領到之17,300元服務費交給被告皇御公司之員工即
      被告甲○○收受，如被告皇御公司未實際領到，亦僅能向
      其員工即被告甲○○請求，要不能再對原告主張。
    6.因此，原告主張被告皇御公司亦應依民法第188條之規定
      ，與甲○○負連帶賠償責任等語，自屬有據。
  (三)綜上所述，被告二人間有僱傭關係存在，而被告甲○○於僱
    傭期間，利用執行職務之機會不法侵占原告688,473元等事
    實，已如前述。因此，原告依據民法第184條第1項、第188
    條第1項之規定，請求被告應連帶給付原告688,473元，及自
    起訴狀繕本送達翌日（即被告皇御公司自97年6月28日起；
    被告甲○○自97年7月15日起），均至清償日止，按週年利
    率百分之5加計法定遲延利息，為有理由，應予准許
六、原告與被告皇御公司均陳明願供擔保，聲請宣告或免為假執
    行，均經核無不合，爰各酌定相當擔保金額准許之，並諭知
    如主文第3項所示。
七、另按法院為終局判決時，應依職權為訴訟費用之裁判，民事
    訴訟法第87條第1項定有明文，參酌同法第91條第1項規定法
    院未於訴訟費用之裁判確定其費用額者，第一審受訴法院於
    該裁判有執行力後，應依聲請以裁定確定之之立法意旨，法
    院於終局判決時可一併確定其費用額為原則，僅未一併確定
    費用額時，始例外於判決有執行力後，依聲請確定之。故本
    院自得於本件判決時，一併確定兩造應負擔之訴訟費用額。
    本院審酌原告之訴為有理由，認訴訟費用7,490元應由被告
    連帶負擔。
八、因本件事證已臻明確，兩造其餘主張、陳述及所提之證據，
    經審酌均與判決結果不生影響，爰不一一論列，附此敘明。
九、據上論結，原告之訴為有理由，依民事訴訟法第78條、第85
    條第2項、第87條第1項、第390條第2項、第392條第2項判決
    如主文。
中    華    民    國    98    年    9     月    18    日
                  民事第三庭    法  官  林福來
以上正本係照原本作成
如對本判決上訴，須於判決送達後20日內向本院提出上訴狀
中    華    民    國    98    年    9     月    18    日
                                書記官  吳俊達


司法院資訊處製作；財團法人民間司法改革基金會備份。
